【裁判字號】    98,上,596
【裁判日期】    981230
【裁判案由】    確認地上權登記請求權存在
【裁判全文】
臺灣高等法院民事判決                   98年度上字第596號
上  訴  人  己○○
訴訟代理人  張仁龍律師
被上 訴 人  戊○○
訴訟代理人  林東乾律師
被上 訴 人  丁○
兼 上 一人
訴訟代理人  丙○○
被上 訴 人  乙○○
            甲○○○
            庚○○
上  一  人
訴訟代理人  陳德文律師
上列當事人間確認地上權登記請求權存在事件，上訴人對於中華
民國98年5月15日臺灣士林地方法院98年度訴字第257號第一審判
決提起上訴，本院不經言詞辯論，判決如下：
    主      文
原判決廢棄，發回臺灣士林地方法院。
    理      由
一、按民事訴訟法第56條第1項所稱訴訟標的，對於共同訴訟之
    各人必須合一確定者，係指固有必要共同訴訟與類似必要共
    同訴訟而言。依法律之規定必須數人一同起訴或數人一同被
    訴，當事人之適格始無欠缺者，謂之固有必要共同訴訟。數
    人在法律上各有獨立實施訴訟之權能，而其中一人起訴或一
    人被訴時，所受之本案判決依法律之規定對於他人亦有效力
    者，如該他人為共同訴訟人，即為類似必要共同訴訟（最高
    法院28年上字第2199號判例意旨參照）。次按第一審之訴訟
    程序有重大之瑕疵者，第二審法院得廢棄原判決，而將該事
    件發回原法院；但以因維持審級制度認為必要時為限，民事
    訴訟法第451條第1項定有明文。
二、經查：
（一）上訴人以被上訴人及已死亡之陳全（又名陳泉）為被
      告，訴請先位部分：確認原告就臺北市○○段○○段196
      地號土地（下稱系爭土地）之地上權登記請求權存在；備
      位部分：確認原告就系爭土地其中面積3毛8絲部分之地上
      權登記請求權存在。上訴人並於98年2月9日向原審陳報陳
      全之戶籍資料（見原審士簡調卷第46頁），且於98年3
      月30日向原審陳報，已於98年3月26日向臺灣士林地方法
      院家事法庭聲請選任財政部國有財產局臺灣北區辦事處為
      被告陳全之遺產管理人（見原審訴字卷第73頁）。即上
      訴人以系爭土地之全部共有人為被告，訴請確認地上權登
      記請求權存在，此判決對於共同訴訟人之各人不得發生矛
      盾，而有必須合一確定之情形。上訴人並表示待法院選任
      ，即將陳全之遺產管理人列為共同訴訟人，自屬於民事
      訴訟法第56條第1項所稱之必要共同訴訟，此亦為被上訴
      人戊○○於原審所不爭執（見原審訴字卷第40頁）。
（二）本件既屬於民事訴訟法第56條規定之必要共同訴訟，原審
      未待上訴人補正陳全之遺產管理人為共同被告，即逕行
      判決，自屬於訴訟程序有重大之瑕疵。又本件訴訟標的對
      於系爭土地共有人間必須合一確定，自無從經兩造同意由
      本院為實體之裁判，而補正前開訴訟程序之瑕疵；況上訴
      人亦表示不同意由本院就本事件自為裁判（見本院卷第10
      9頁背）。則為維持審級制度，並保障當事人之程序權，
      爰不經言詞辯論，逕將原判決廢棄，發回原法院重行審理
      。
三、據上論結，本件上訴為有理由，依民事訴訟法第451條第1項
    、第453條，判決如主文。
中    華    民    國    98    年    12    月    30    日
                  民事第十四庭
                        審判長法  官  林金村
                              法  官  王麗莉
                              法  官  李慈惠
正本係照原本作成。
如不服本判決，應於收受送達後20日內向本院提出上訴書狀，其
未表明上訴理由者，應於提出上訴後20日內向本院補提理由書狀
（均須按他造當事人之人數附繕本）上訴時應提出委任律師或具
有律師資格之人之委任狀；委任有律師資格者，另應附具律師資
格證書及釋明委任人與受任人有民事訴訟法第466條之1第1項但
書或第2項（詳附註）所定關係之釋明文書影本。
中    華    民    國    98    年    12    月    30    日
                              書記官  王敬端
附註：
民事訴訟法第466條之1（第1項、第2項）：
對於第二審判決上訴，上訴人應委任律師為訴訟代理人。但上訴
人或其他法定代理人具有律師資格者，不在此限。
上訴人之配偶、三親等內之血親、二親等內之姻親，或上訴人為
法人、中央或地方機關時，其所屬專任人員具有律師資格並經法
院認為適當者，亦得為第三審訴訟代理人。

司法院資訊處製作；財團法人民間司法改革基金會備份。
